【裁判字號】    97,重訴,23
【裁判日期】    970530
【裁判案由】    侵權行為損害賠償
【裁判全文】
臺灣苗栗地方法院民事判決             97年度重訴字第23號
原      告  丙   ○
兼  上一人
訴訟代理人  乙○○
被      告  甲○○
上列當事人間請求侵權行為損害賠償事件，經本院刑事庭移送前
來（附民案號：96年度重附民字第7 號）本院於中華民國97年5
月19日言詞辯論終結，判決如下：
    主  文
被告應給付原告丙○新臺幣壹佰伍拾萬元。
被告應給付原告乙○○新臺幣壹佰柒拾肆萬零參佰元。
原告其餘之訴駁回。
訴訟費用由被告負擔三分之一，餘由原告丙○負擔九分之四，原
告乙○○負擔九分之二。
    事實及理由
一、本件原告起訴主張：
（一）被告因需款孔急，於民國96年5 月26日透過報紙分類廣告
      向原告丙○、乙○○之子洪藙城商借新臺幣（下同）30,0
      00元，雙方約定以10日為1 期，每期每萬元利息3,000 元
      ，扣除利息9,000 元及手續費1,000 元後，被告實得20,0
      00元。迄同年6 月6 日屆期時，被告因無力償還，乃與洪
      藙城約定將清償日延至同年6 月10日，但須償還60,000元
      。迨同年6 月10日清償期屆至，洪藙城告知被告將至苗栗
      收款，即於當日下午駕車至苗栗被告居所，惟被告僅清償
      3 萬元，無法清償其餘3 萬元，洪藙城一再催討，被告遂
      表示將向友人籌錢還款，即駕車外出，洪藙城則尾隨在後
      。同日17時許，2 人分別駕車行駛至苗栗縣銅鑼鄉興隆村
      高橋坑東興橋下，洪藙城對被告遲未能籌得款項已感不耐
      ，認為被告有意拖欠，遂令被告下車，要求立即償還欠款
      ，並取出西瓜刀1 支，敲打被告之肩部而加以恫嚇，又脫
      去西瓜刀之刀鞘，持刀欲朝被告揮砍，被告見狀，立即撲
      向洪藙城，與之發生扭打，洪藙城所持西瓜刀因而掉落地
      上，被告搶先取得，於洪藙城上前與其爭搶西瓜刀並以石
      塊、拳頭對其毆打之際，再持刀向洪藙城腰部等處揮砍數
      刀，致洪藙城受有左側腹壁、左上臂、左手大拇指、右手
      虎口、右手腕等處受傷。不久，洪藙城已經失去攻擊能力
      ，負傷跳下溪床，然於洪藙城在溪床處聲稱不會放過被告
      後，被告竟憤而萌生殺意，亦跳下溪床，持刀朝正欲游泳
      逃離之洪藙城後頸部猛砍數刀，洪藙城當場因脊髓遭西瓜
      刀刀刃切斷而死亡。被告亦因前開殺人行為，經本院刑事
      庭以96年度重訴字第14號論以殺人罪，處有期徒刑13年6
      月在案。
（二）按因故意或過失，不法侵害他人之權利者，負損害賠償責
      任。不法侵害他人致死者，對於支出醫療及增加生活上需
      要之費用或殯葬費之人，亦應負損害賠償責任。被害人對
      於第三人負有法定扶養義務者，加害人對於該第三人亦應
      負損害賠償責任。不法侵害他人致死者，被害人之父、母
      、子、女及配偶，雖非財產上之損害，亦得請求賠償相當
      之金額，民法第184 條第1 項前段、第192 條第1 、2 項
      、第194 條分別定有明文。查原告2 人為被害人洪藙城之
      父母，被告故意殺害洪藙城致死，致原告受有損害，原告
      自得依上揭規定向被告請求損害賠償。
（三）原告請求損害賠償之項目及金額如下：
（１）殯葬費用部分：原告乙○○為洪藙城支出喪葬費用，共計
      240,300 元，被告於97年4 月14日審理期日亦當庭表示不
      爭執，是被告自應賠償此部分費用。
（２）精神上之損害賠償部分：原告乙○○、丙○夫妻老年痛失
      愛子，白髮人送黑髮人，精神上所受打擊甚鉅。被告與被
      害人洪藙城素無冤仇，竟僅因數萬元發生口角、肢體衝突
      ，即將被害人殺害，並棄屍於溪中，至隔日始遭第三人尋
      獲，其犯罪手段實為凶殘，原告更對被告於案發後飾辭狡
      辯之態度，及拒絕道歉之行為，感到痛心疾首，精神上所
      遭受之苦楚實非筆墨得以形容，爰請求被告賠償原告乙○
      ○、丙○每人各2,300,000 元之慰撫金。
（３）扶養費用部分：按直系血親相互間互負扶養之義務，民法
      第1114條定有明文。經查，原告乙○○為37年生，現年60
      歲。原告丙○41年生，現年56歲，而原告乙○○目前於台
      電公司工作，將於63歲強制退休。原告丙○為家管，無固
      定收入，有賴子女扶養。又以台灣人口平均壽命75歲計算
      ，原告乙○○現年60歲，原告丙○現年56歲，故請求受扶
      養之年限各以15年、19年計算，且依97年高雄市政府所公
      告之最低生活費標準，高雄市民每月最低生活費為10,991
      元，以該金額計算每月受扶養之金額，每年得請求扶養費
      131, 892元（10,991×12＝131,892） 。據此計算，原告
      乙○○可請求扶養費共1,978,380 元（131,892 ×15＝
      1,978,380） ，原告丙○可請求扶養費2,505,948 元（
      131,892 ×19＝2,505,948） 。
（４）以上合計原告乙○○得請求4,518,680 元，原告丙○得請
      4,805,948 元，為此依侵權行為之法律關係提起本訴。並
      聲明（1） 被告應給付原告乙○○4,518,680 元。（2）
      被告應給付原告丙○4,805,948 元。
二、被告則以：
（一）對於刑事判決認定之事實不服，刑事庭並未調查被告請求
      之證據。被告並不否認被害人洪藙城的傷勢係被告所造成
      ，但被告離開現場時被害人尚未死亡。被告對於拿刀砍被
      害人之行為並不爭執，惟實際砍到何處並不清楚。且被告
      是砍被害人後腦部，然經法醫解剖後，認為致命傷係後頸
      脊椎斷裂，故是否為被告所執之刀子直接砍斷被害人之脊
      椎，也有爭議。
（二）原告請求喪葬費用部分，被告願意給付。惟慰撫金之請求
      被告不同意，因為係被害人來找被告索債，刀子也是被害
      人帶來的。且被告也是被害人，被告當時已將積欠款項返
      還予被害人，被害人卻仍不斷向被告索討利息。並聲明：
      原告之訴駁回。
三、查原告主張被告持刀砍殺被害人致死，經本院刑事庭以96年
    度重訴字第14號論以殺人罪，判處有期徒刑在案等情，業據
    其提出本院96年度重訴字第14號判決為證。被告對於其持刀
    砍傷被害人乙節並不爭執，惟以其刀砍到被害人身體何處不
    清楚，且離開現場時被害人尚未死亡，另被告係持刀砍被害
    人後腦，惟法醫解剖後，認為致命傷係後頸脊椎斷裂，故是
    否為被告直接砍斷被害人脊椎亦有爭議等情置辯。經查，洪
    藙城之屍體經鑑定人法務部法醫研究所解剖鑑定結果，認洪
    藙城因頸項部砍劈刀傷，頸椎及脊髓切斷死亡，致傷器械為
    具有長且銳利刃部之刀械，並具有相當重量，可能為西瓜刀
    或開山刀，死亡方式為他殺，此有本院調閱之前開刑事案件
    卷附之解剖報告書及鑑定報告書可參（見刑事卷審理卷第36
    至44頁）。另查，本院刑事庭於審理中另依被告及辯護人聲
    請，函請鑑定人就「一、本件死者洪藙城頭頸部之傷痕及頸
    椎、脊髓斷裂情形，是否均係刀刃砍劈所直接造成？抑或可
    能係洪藙城遭砍後，頭部晃動、加深原本之頭頸部撕裂傷所
    致？二、如洪藙城頭頸部之傷痕及頸椎、脊髓斷裂情形均係
    刀刃砍劈所直接造成，其受此一砍劈刀傷後，是否仍可能有
    活動能力？或將立即癱瘓，甚至當場死亡？」等事項為說明
    ，嗣經法務部法醫研究所以96年11月15日法醫理字第096000
    4787號函覆稱：「本所原鑑定人研判意見如下：（一）本案
    死者頭頸部傷痕及脊髓切斷係由刀刃直接砍劈所造成。（二
    ）頸部脊髓切斷後將立即失去活動能力四肢癱瘓」（見96年
    重訴字第14號刑事案卷第88至89頁）。徵諸前揭鑑定意見，
    被害人洪藙城之頸項部砍劈刀傷係於爭搶西瓜刀時遭被告持
    刀亂揮所造成，被害人洪藙城必定當場失去活動能力、四肢
    癱瘓，復加以當時被害人身處溪水之中，倘失其活動能力，
    不久亦將溺水窒息而死。又被告自承持刀砍被害人後腦部，
    而後腦與後頸位置極為接近，足徵被害人洪藙城確實因被告
    持刀砍劈後頸，造成被害人洪藙城受有頸部砍劈刀傷，頸椎
    及脊髓切斷之傷害而死亡，被告行為與被害人死亡結果間確
    有因果關係存在，是被告前開抗辯，顯不足採。自堪信原告
    主張被告殺死被害人乙節為真實。
四、按因故意或過失，不法侵害他人之權利者，負損害賠償責任
    ，民法第184 條第1 項前段定有明文。又不法侵害他人致死
    者，對於支出醫療及增加生活上需要之費用或殯葬費之人，
    亦應負損害賠償責任。被害人對於第三人負有法定扶養義務
    者，加害人對於該第三人亦應負損害賠償責任，民法第192
    條定有明文。另依同法第194 條規定，不法侵害他人致死者
    ，被害人之父、母、子、女及配偶，雖非財產上之損害，亦
    得請求賠償相當之金額。被告不法侵害被害人致死乙節，業
    如前述，原告為被害人之父母，自得就其所受損害負賠償之
    責。茲就原告各項請求分別審酌如下：
（一）喪葬費用：原告乙○○主張其因被害人洪藙城死亡，支出
      殯葬費用240,300 等情，業據其提出喪葬費用收據為證，
      且為被告所不爭執，是原告乙○○此部分之請求為有理由
      ，應予准許。
（二）扶養費：原告乙○○請求扶養費1,978,380 元，原告丙○
      請求扶養費2,505,948 元。惟按受扶養權利者，以不能維
      持生活而無謀生能力者為限。前項無謀生能力之限制，於
      直系血親尊親屬，不適用之，民法第1117條第1 項、第2
      項分別定有明文。次按民法第1117條第1 項規定，受扶養
      權利者，以不能維持生活而無謀生能力者為限，而同條第
      2 項僅規定，前項無謀生能力之限制，於直系血親尊親屬
      不適用之，並非規定前項不能維持生活之限制，於直系血
      親尊親屬屬不適用之。是直系血親尊親屬，如能以自己財
      產維持生活者，自無受扶養之權利（最高法院72年度台上
      字第4792號判決參照）。經查，本院依職權調取原告乙○
      ○及丙○2 人95年之財產所得明細結果，原告乙○○尚有
      固定收入，名下有汽車2 部、投資5 筆及不動產11筆，財
      產總額為12,452 ,757 元，扣除原告陳述台南縣新營市埤
      寮里埤寮5 號房屋業經拆除，原告乙○○之財產總額仍有
      1242萬餘元。另原告丙○雖無收入，然名下亦有不動產3
      筆、投資10筆，財產總額共計5,944,644 元，有原告2 人
      稅務電子閘門財產所得調件明細表可參。是依原告持有財
      產之價值觀之，已足維持生活，依前開規定，原告2 人均
      無受扶養之權利。是原告請求被告賠償所受扶養費之損失
      ，於法即有未合，應予駁回。
（三）精神慰撫金部分：查原告二人為被害人洪藙城之父母，本
      件事故發生時被害人年為29歲，原告養育被害人多年，遽
      然喪子，所受痛若自應至深且鉅，其二人請求慰撫金，核
      屬有據。爰審酌被告為高職肄業，從事鐵工工作，月薪約
      24,000元，名下無不動產。原告乙○○於台電公司工作，
      月薪約95,000元，名下有10筆不動產。原告丙○為家管，
      名下不動產3 筆。以及兩造身分、地位、原告因本件侵權
      行為所受痛苦等一切情狀，認原告2 人各請求2,300,000
      元之慰撫金，尚屬過高，應予核減為各1,500,000 元，始
      為公允。
五、綜上所述，原告乙○○得請求1,740,300 元，原告丙○得請
    求1,500,000 元。從而，原告乙○○本於侵權行為法律關係
    請求被告給付1,740,300 元，原告丙○本於侵權行為法律關
    係請求被告給付1,500,000 元，為有理由，應予准許，逾此
    範圍之請求則無理由，應予駁回。
六、據上論結，本件原告之訴為一部有理由，一部無理由，依民
    事訴訟法第79條、第85條第1 項後段，判決如主文。
中    華    民    國    97    年    5   月     30    日
                      民事第庭  法  官  曾明玉
以上正本係照原本作成。
如對本判決上訴，須於判決送達後20日內，向本院提出上訴狀。
                                書記官  黃麗靜
中    華    民    國    97    年    5     月    30    日


司法院資訊處製作；財團法人民間司法改革基金會備份。
